【裁判字號】    94,上,756
【裁判日期】    950801
【裁判案由】    返還房屋
【裁判全文】
臺灣高等法院民事判決                   94年度上字第756號
上  訴  人  即
附 帶 被上訴人  丙○○
訴 訟 代 理 人  郭嵩山律師
複  代  理  人  陳溫紫律師
被  上  訴  人  乙○○
                五和機車有限公司
兼  上  一  人
法 定 代 理 人
即  附帶上訴人  甲○○
共          同
訴 訟 代 理 人  郭芳宜律師
當事人間請求返還房屋事件，上訴人對於中華民國94年 7月29日
臺灣板橋地方法院93年度訴字第1945號第一審判決提起上訴，被
上訴人甲○○則提起附帶上訴，本院於95年 7月18日言詞辯論終
結，判決如下：
    主      文
上訴及附帶上訴均駁回。
第二審訴訟費用關於上訴部分，由上訴人即附帶被上訴人丙○○
負擔；附帶上訴部分，由被上訴人即附帶上許人甲○○負擔。
    事實及理由
壹、程序方面：
    按在第二審為訴之變更或追加，非經他造同意，不得為之；
    但民事訴訟法第255條第1項第2款至第6款情形，不在此限。
    又不變更訴訟標的，而補充或更正事實上或法律上之陳述者
    ，非為訴之變更或追加，民事訴訟法第446條第1項及第463
    條準用第 256條分別定有明文。本件上訴人即附帶被上訴人
    丙○○ (下稱丙○○)依民法第767條規定起訴請求：被上訴
    人即附帶上訴人乙○○、五和機車有限公司、甲○○ (下稱
    甲○○等3人)應將坐落於台北縣永和市○○路○段115號建物
    （門牌號碼變更前為同路段111號，下稱系爭建物）1樓返還
    予丙○○；甲○○應將系爭建物 2樓如原判決附圖所示Ａ部
    分房間返還予丙○○。經原審以兩造間就系爭建物 1樓有使
    用借貸關係為由，判決甲○○應將系爭建物 2樓如原判決附
    圖所示Ａ部分房間返還丙○○，並駁回丙○○其餘請求；丙
    ○○就其敗訴部分聲明不服，提起上訴，表明：倘認兩造間
    就系爭建物1樓成立使用借貸關係，丙○○已於民國94年8月
    23日依民法第472條第1款規定終止使用借貸契約，甲○○等
    3人仍屬無權占有系爭建物1樓，丙○○自得依民法第767 條
    規定請求其等返還該建物等語。經核係屬不變更訴訟標的而
    補充其法律上之陳述，並非訴之變更，揆諸前開法文規定，
    即無不合，應予准許。
貳、實體方面：
一、丙○○起訴主張：系爭建物係伊所有，系爭建物 1樓為甲○
    ○等 3人經營機車行；而乙○○為甲○○之子，設籍於系爭
    建物 1樓，因乙○○已結婚，復未受僱於五和機車有限公司
    ，顯見其並非基於受僱、親屬等關係而受他人指示致對物有
    管領力之人，即非占有輔助人，係屬系爭建物 1樓之共同占
    有人，故甲○○等3人均為系爭建物1樓之占有人。另系爭建
    物 2樓如原判決附圖所示Ａ部分之房間係由甲○○使用並上
    鎖，甲○○亦為該部分房間之占有人。又甲○○等 3人對於
    系爭建物均無正當占有權源；倘認兩造間就系爭建物 1樓成
    立使用借貸關係，因伊年歲已大 (77歲 )，並無工作收入，
    故伊有收回系爭建物 1樓自住之必要，俾使一家人同住一處
    ，及供長子利用該建物 1樓營業，以便伊安享晚年，乃於94
    年8 月23日依民法第472條第1款規定，以存證信函終止使用
    借貸契約，甲○○等3人就系爭建物1樓之使用仍屬無權占有
    。何況系爭房屋為40餘年之老舊平房，伊有意拆除重建，亦
    有請求甲○○等3人返還系爭房屋之必要，爰依民法第767條
    規定，求為命：(一)甲○○等3人應將系爭建物1樓返還予丙○
    ○。(二)甲○○應將系爭建物 2樓如原判決附圖所示Ａ部分房
    間返還予丙○○。(三)丙○○願供擔保請准宣告假執行之判決
    。
二、甲○○等 3人則以：甲○○與丙○○為兄弟，於59年間之前
    ，與其他兄弟許忠義、許國太、許茂松及父母同財共居，每
    位兄弟所賺之錢財均交由父母許福建、許張燕保管運用，許
    福建、許張燕於49年間先購得系爭建物坐落之基地，再於52
    年間興建建物，故系爭建物為丙○○、甲○○及另三位兄弟
    5 人共有之財產，惟由父母作主信託登記丙○○為所有權人
    。丙○○於台灣板橋地方法院87年度訴字第 929號遷讓房屋
    事件自認其於59年間將系爭建物無償借予四弟許茂松使用，
    復於66年間將系爭建物及坐落基地提供予許茂松經營之誼和
    公司向永豐工業公司設定新台幣 (下同)300萬元抵押權等情
    ；倘若系爭建物非兄弟共有之財產，丙○○焉肯無償提供為
    抵押品？故丙○○確實僅係系爭建物及坐落基地之信託登記
    名義人。兩造父母於生前，先後指定，並經兄弟五人同意許
    茂松、甲○○及丙○○共同使用系爭建物，且由甲○○在系
    爭建物1樓經營五和機車公司，復同意將系爭建物2樓如原判
    決附圖所示Ａ部分之房間分配予甲○○使用，則甲○○占有
    使用系爭建物既經全體兄弟同意，自屬有權占有。而乙○○
    為甲○○之子，其於五和機車有限公司內工作，亦為有權占
    有。又甲○○使用系爭建物係本於共有人分管契約之約定，
    並非無償使用借貸關係；縱認係使用借貸關係，丙○○亦無
    收回系爭建物之必要，其主張依民法第472條第1款規定終止
    使用借貸關係並無理由，不能請求返還系爭建物1樓及2樓如
    原判決附圖所示Ａ部分之房間等語置辯。
三、原審判決甲○○應將系爭建物第 2層如原判決附圖所示Ａ部
    分房間返還予丙○○，並駁回丙○○其餘之訴，丙○○不服
    ，就其敗訴部分提起上訴，甲○○亦對於原審判命其返還部
    分提起附帶上訴。丙○○上訴聲明：(一)原判決不利於丙○○
    部分廢棄。(二)上開廢棄部分，甲○○等3人應將系爭建物1樓
    返還予丙○○。(三)丙○○願供擔保請准宣告假執行。其附帶
    上訴答辯聲明為：附帶上訴駁回。甲○○則於本院答辯聲明
    ：(一)上訴及假執行之聲請均駁回。(二)如受不利判決，請准供
    擔保宣告免為假執行。其附帶上訴聲明為：(一)原判決命甲○
    ○應將系爭建物第 2層如原判決附圖所示Ａ部分房間返還予
    丙○○部分及該部分假執行之裁判均廢棄。(二)上開廢棄部分
    ，丙○○在第一審之訴及假執行之聲請均駁回。
四、本件經依民事訴訟法第463條準用同法第270條之1第1項第3
    款規定，整理並協議簡化爭點及不爭執點後，兩造同意僅就
    言詞辯論時所陳述之事實及主張之法律關係為論斷。查丙○
    ○主張系爭建物及坐落基地均登記在其名下，系爭建物 1樓
    目前由甲○○擔任執行業務董事之五和機車有限公司經營機
    車行，而 2樓如原判決附圖所示Ａ部分之房間則由甲○○使
    用；丙○○與甲○○分別為訴外人許福建及許張燕之長子及
    五子等情，有系爭建物及其基地登記謄本、五和機車有限公
    司變更事項登記卡及戶籍謄本在卷可稽（依序見原審卷(一)第
    38 頁至39頁、原審卷(二)第12頁至13頁及第7頁至11頁），並
    為甲○○等 3人所不爭執，堪信丙○○此部分主張之事實為
    真正。惟丙○○主張甲○○等 3人並無占有使用系爭建物之
    權源，縱認兩造間就系爭建物 1樓曾有使用借貸關係存在，
    丙○○已依法終止使用借貸契約，甲○○等 3人占用系爭建
    物1樓及甲○○占有系爭建物2樓如原判決附圖所示Ａ部分之
    房間，均屬無權占有等情，則為甲○○等 3人所否認，並以
    前開情詞置辯，是本件應予審究之爭點厥為：(一)系爭建物是
    否屬丙○○、甲○○及訴外人許忠義、許國太、許茂松等5
    兄弟共有，而信託登記予丙○○名下？(二)甲○○等 3人是否
    無權占有系爭建物1樓？(三)甲○○是否無權占有系爭建物2樓
    如原判決附圖所示Ａ部分之房間？茲分述如下：
  (一)系爭建物是否屬丙○○、甲○○及訴外人許忠義、許國太、
    許茂松等5兄弟共有，而信託登記予丙○○名下：
  1.丙○○主張：系爭建物確為伊所有，因伊在家中排行老大，
    與其下弟妹年紀差異甚大，伊開始工作賺錢時，弟妹有的還
    在唸書，有的尚在襁褓，伊基於長兄照顧弟妹之職責，乃在
    系爭建物蓋好時同意父母弟妹一同遷入居住，甚至同意系爭
    建物1樓供4弟許茂松開設機車行，並提供系爭建物予許茂松
    向他人設定抵押貸款，均屬情理之常，自不足以此認定系爭
    建物為父母所購置，而屬伊等兄弟 5人共有等語。甲○○等
    3 人則辯稱：系爭建物坐落之基地於49年12月間由母親許張
    燕所購買，嗣於51年間登記為丙○○名義；至系爭建物則於
    52年初由母親購買建材，兄弟 5人共同付出勞力興建，並於
    同年9月信託登記於丙○○名下。而丙○○與甲○○等兄弟5
    人於59年間以前，均與父母同住在台北縣中和市○○路18號
    (整編前為中和市○○路92巷3號 )，直至62年間始自上開老
    家遷入系爭建物居住，因此，系爭建物及坐落之基地均在兄
    弟5人同財共居期間所購置興建，應為兄弟5人共有等語。
  2.經查：關於系爭建物之購置始末，證人許忠義、許國太、許
    茂松分別證述如下：
    (1)證人即許福建與許張燕之次子許忠義證稱：「（問：證人
      對系爭房屋誰出錢蓋的是否清楚？）地是我媽媽（指許張
      燕）買的，房屋是全家一起存錢買的，我媽媽說要從大的
      開始買，就是要先給大哥（指丙○○），本來是要買一間
      給大哥後，再每個兄弟按順序買一間，系爭房子是大家合
      力蓋的，後來因為沒有每個兄弟都買，只有買這一間房屋
      ，我認為房子是大家的，是大家一起買地一起蓋的，我父
      母過逝前並沒有說房子是要給誰的，之前是大哥在住，後
      來有兄弟要作生意，就讓他作生意，證人許茂松、被告法
      定代理人甲○○都有在那邊作過生意，大哥住在樓上，樓
      下給他們作生意，父母過逝之後，大哥還是住在樓上，樓
      下還是給他們作生意，大哥現在還住在二樓沒有搬走，大
      家同意讓他在樓下作生意，在民國六十年時，兄弟有分食
      ，就是大家自己賺錢自己用，房子也沒有特別再一起出錢
      蓋別的房子，．．．，母親過逝以後，大哥說房子跟土地
      都是他的，都一直協調不成」、「（問：是否全家人都曾
      住過系爭房屋？）．．．是先買地共 8萬元，後來才蓋房
      子，錢都是大家一點一點存起來的，蓋房子大約當時花了
      4萬元，錢是我媽媽出的，當時錢都是我媽媽在管」、「
      (問：買地蓋房子時你父母每月收入多少錢？其他兄弟收
      入如何？）．．．蓋房子時是由大哥在主導，父母沒有買
      其他土地或房子，父母親決定登記給大哥，我們沒有意見
      ，當時是由父母決定，兄弟們都是老實人，不會去爭什麼
      」等語（見原審卷(二)第30頁至31頁）。
    (2)證人即許福建與許張燕之三子許國太證稱：「（問：證人
      對系爭房地買賣之經過是否清楚？）土地是父母在時兄弟
      共同作工存錢一起買的，房屋是兄弟合力蓋的，父母有存
      一點錢，因為經濟上大家沒有分開，會登記原告（指丙○
      ○）名義是因為要從大哥開始買，有能力的話再買給二哥
      、老三、老四等按照順序買，父母過逝前房子是母親有住
      一段時間，大哥有住在一起，．．．60年時兄弟有分家，
      因為大家都結婚了，就自己賺自己的，房子沒有說要怎麼
      處理，我認為房子大家都有份」、「（問：房子是誰蓋的
      ？）是我們兄弟一起蓋的，．．．父母說要把房地登記給
      大哥，我們沒有開會也沒有意見，父母說大哥先買，有能
      力再買其他的給兄弟們」等語（見原審卷(二)第31頁至32頁
      ）。
    (3)證人即許福建與許張燕之四子許茂松證稱：「（問：證人
      對系爭房地買賣經過是否清楚？）．．．房地登記給大哥
      是因為看兄弟很團結，先買給大哥，先登記大哥的名義，
      以後再按順序買給各兄弟，父母並沒有說房子是要給大哥
      ，只是先登記給大哥，兄弟都一直以為是大家共同的，62
      年才經濟獨立，但財產沒有分，從52年到62年是我在系爭
      房子開機車行，我及我大哥還有我媽媽都住在裡面，我開
      機車行是爸爸同意的，其他兄弟也有同意，原告 (指丙○
      ○) 也有同意，我向銀行貸款作生意還是大哥提供系爭房
      屋作擔保，雖然房屋登記大哥名義，但我們大家認為是共
      有的，父母說房屋本來要平分，但後來沒有結果，因為大
      哥說房地是他的，他在父母生前就這樣說」、「房地登記
      給大哥，大家也沒有想到要去爭什麼，總是要登記，父母
      說看兄弟很團結合作，就說先登記給大哥，以後再買給其
      他兄弟」等語（見原審卷(二)第33頁至34頁）。
    綜合上開證人之證述內容，可知系爭建物係丙○○與甲○○
    等兄弟 5人及其等父母同財共居期間，由各兄弟賺錢交予其
    母親許張燕儲存保管，再由許張燕出資興建，並於興建完成
    後，登記予丙○○名下。惟證人許忠義、許國太、許茂松均
    證稱：當時其等父母之所以將系爭建物登記予丙○○名義，
    係因丙○○為長子，故先買給丙○○，嗣日後有能力，再依
    序購屋予其他兄弟等情，足證許福建、許張燕將系爭建物登
    記予丙○○名義，確有將系爭建物之所有權終局歸屬於丙○
    ○之用意。甲○○等 3人抗辯系爭建物係許福建、許張燕信
    託登記予丙○○名義，實際上為其等兄弟 5人共有云云，並
    未舉證證明，尚難採信。系爭建物既於興建完成後，登記為
    丙○○所有，則丙○○主張其為系爭建物所有人，洵屬有據
    。
  (二)甲○○等3人是否無權占有系爭建物1樓：
  1.丙○○主張：伊並未同意無償將系爭建物 1樓借與甲○○及
    五和機車有限公司開設機車行之用，更遑論同意乙○○使用
    。伊與甲○○間亦未就系爭建物 1樓部分成立使用借貸關係
    ，縱認成立使用借貸關係，因系爭建物於52年間興建完成時
    ，伊無迫切使用之需求，乃同意甲○○繼續使用，現因伊有
    將系爭建物 1樓交由長子經營謀生及一家同住之需要，已於
    94年 8月23日依民法第472條第1款規定，發函通知甲○○為
    終止使用借貸契約之意思表示；再者，系爭房屋係40餘年之
    老舊平房，伊亦有意拆除重建，故請求甲○○等3人返還房
    屋。至甲○○繳納系爭建物之稅款與其使用系爭房屋對價顯
    不相當，且雙方並未達成有償使用對價之合意，亦不成立有
    償對價使用關係，故甲○○等3人並無占有使用系爭建物1樓
    之正當權源等語。甲○○等3人則辯稱：系爭建物為丙○○
    及甲○○等兄弟5人共有，甲○○係先後經雙方父母及兄弟5
    人之同意而使用，乃基於共有分管關係而有權使用，並非無
    償使用借貸關係，故丙○○所為終止使用借貸關係之意思表
    示，不生終止之效力。縱認成立使用借貸關係，因丙○○尚
    有多棟房屋出租，有租金收入，並無收回系爭建物之必要，
    其依民法第472條第1款規定終止使用借貸關係，亦無理由。
    又甲○○係以代繳丙○○名下土地之地價稅及系爭建物相關
    稅捐作為其使用系爭建物之對價，屬有償使用，而乙○○為
    甲○○之子，其於五和機車有限公司內工作，亦為有權占有
    ，丙○○不能請求甲○○等3人返還系爭建物1樓等語。
  2.經查：許忠義復證稱：「（系爭建物）之前是大哥（指丙○
    ○）在住，後來有兄弟要作生意，就讓他作生意，證人許茂
    松、被告法定代理人甲○○都有在那邊作過生意，大哥住在
    樓上，樓下給他們作生意，父母過逝之後，大哥還是住在樓
    上，樓下還是給他們作生意」、「甲○○在樓下作生意是大
    家同意的，但是原告（指丙○○）有沒有同意我不知道」等
    語（見原審卷(二)第30頁至31頁）。許國太證稱：「甲○○在
    系爭房子開機車行是兄弟大家同意的，沒有開會，大哥心裡
    是否同意我不知道，表面上他也很少跟我們兄弟講話，之前
    證人許茂松也在系爭房子開過公司，兄弟們也有同意，大哥
    心裡是否同意我不知道，好像有聽過大哥說給他們開店」等
    語（見原審卷(二)第32頁）。許茂松證稱：「我開機車行是爸
    爸（指許福建）同意的，其他兄弟也有同意，原告也有同意
    ，我向銀行貸款作生意還是大哥提供系爭房屋作擔保，．．
    ．甲○○是我在62年搬到三重時由他繼續在系爭房屋開機車
    行，當時父母及其他兄弟也有同意，原告是否同意他沒有講
    ，但大家認為這是共有，他沒有不同意的理由，也沒有表示
    不同意」等語（見原審卷(二)第33頁），足證丙○○確已同意
    將系爭建物 1樓出借予其兄弟許茂松、甲○○經營機車行生
    意。
  3.再觀諸丙○○於80年 1月12日間委任蘇章巍律師以存證信函
    向甲○○表示：「一茲據當事人丙○○先生委稱：『(一)本人
    於52年間，自建坐落台北縣永和市○○路○段115號2層房屋1
    棟，旋將 1樓部分借與四弟許茂松經營機車生意，嗣後四弟
    遷出，由五弟甲○○使用迄今。茲因胞弟已借用20餘年，．
    ．．自可隨時請求其返還。(二)爰委請貴律師代為函達本人之
    胞弟甲○○，請其於文到 1個月內遷移交還，以免兄弟鬩牆
    ，對簿公堂。』等語。二經核前開當事人所稱各節與其提示
    之文件內容並無不合，爰代為函達如上，敬請台端如期交還
    上開借用之房屋，以免訟累」等語，有甲○○提出丙○○不
    爭執真正之台北郵局第1317號存證信函影本一件為證（見原
    審卷(一)第40頁至41頁）。則丙○○既於上開存證信函自承將
    系爭建物 1樓無償出借予許茂松、甲○○經營機車行，益證
    甲○○確係基於使用借貸關係而占有使用系爭建物1樓。
  4.次按使用借貸未定期限者，應於依借貸之目的使用完畢時返
    還之；又貸與人因不可預知之情事，自己需用借用物者，貸
    與人得終止契約，民法第470條第1項、第472條第1款分別定
    有明文。而所謂不可預知之情事，係指在訂立使用借貸契約
    以後所發生之情事，而非訂立契約時所能預見者而言 (最高
    法院58年度台上字第788號判例要旨參照)。查丙○○既已同
    意將系爭建物 1樓無償借予甲○○經營機車行，且該項使用
    借貸契約復未定有期限，則須於甲○○依借貸之目的使用完
    畢時始負返還系爭建物 1樓之義務。丙○○雖主張因伊年歲
    已大 (77歲 )，並無工作收入，為使一家人同住一處，及供
    長子許正隆利用該建物1樓營業，而有收回系爭建物1樓自住
    之必要，已於94年 8月23日依民法第472條第1款規定，發函
    通知甲○○為終止使用借貸契約之意思表示云云。惟甲○○
    等3人否認丙○○有收回系爭建物1樓自住之需要，辯稱：丙
    ○○雖無工作收入，然其名下登記之不動產除系爭建物外，
    其與配偶、子女尚有其他合計12筆不動產所有權，每月有鉅
    額租金收入，並無收回系爭建物之需要等語，並提出土地、
    建物登記謄本合計12件為證 (見本院卷第76頁至95頁 )。經
    查：
    (1)丙○○年歲已大，及其 2子長大成年，均屬歲月增長之自
      然現象，並非丙○○與甲○○成立使用借貸契約時所不能
      預見之情事，丙○○自不能以此作為其收回系爭建物之事
      由。再依上開土地、建物登記謄本所示：丙○○名下之不
      動產除有坐落台北縣中和市○○段瓦搖小段 0000-0000、
      同段0000-0000、同市○○段0000-0000、0000-0000 等地
      號之 4筆土地外，其配偶許簡素貞有台北縣中和市○○街
      60之4 號房屋 1棟，其長子許正隆有台北縣中和市○○路
      136巷12號及14號之房屋2棟，其次子許正儒有坐落台北縣
      永和市○○段000-0000、同段000-0000等地號之 2筆土地
      及台北縣永和市○○路 ○段26號5樓之7、台北縣中和市○
      ○路94巷2之1號之房屋 2棟，其女兒許美華有台北縣中和
      市○○路94巷2之2號房屋 1棟，顯然丙○○一家並非不能
      在他處共同居住，且其長子亦無不能在其他房屋營業，而
      有需用系爭建物之情事。另丙○○對於其有拆除重建計畫
      而需收回系爭建物之主張，復未能舉證以實其說，則其此
      部分主張自難憑採。揆諸前開說明，丙○○既不能證明其
      有需用系爭建物1樓之原因事實，則其依民法第472條第1
      款規定終止其與甲○○間就系爭建物 1樓之使用借貸關係
      ，洵屬無據。從而，在甲○○依其借貸之目的使用完畢前
      ，甲○○均有正當占有使用系爭建物 1樓之權源，並非無
      權占有，丙○○自不得請求甲○○返還系爭建物1樓。
    (2)又查，甲○○既係有權占有使用系爭建物 1樓，則以甲○
      ○為法定代理人，由甲○○經營之五和機車有限公司，自
      屬有權占有系爭建物 1樓，丙○○請求五和機車有限公司
      返還系爭建物 1樓，亦屬無據。至乙○○係甲○○之子，
      其基於親屬或僱傭關係，得甲○○同意而在系爭建物 1樓
      從事機車修理工作，雖將戶籍設於系爭建物 1樓，惟戶籍
      乃係行政機關對於人民遷徙情形之行政管理，尚不得以戶
      籍或已婚作為認定是否為物之占有人之唯一證據。乙○○
      既係基於其與甲○○之父子關係，且受甲○○之指揮而在
      系爭建物 1樓從事修理機車之工作，應屬甲○○之占有輔
      助人，並非系爭建物 1樓之占有人。丙○○僅憑乙○○已
      婚，且戶籍設於系爭建物1樓，即認其為系爭建物1樓之占
      有人，而請求乙○○返還系爭建物1樓，尚無足取。
    (3)從而，甲○○雖未能舉證證明系爭建物為其父母許福建、
      許張燕信託登記予丙○○名義，惟甲○○與丙○○間就系
      爭建物1樓既成立使用借貸關係，且本件並無民法第470條
      第1項、第472條第 1款所規定得請求返還借貸物或終止使
      用借貸契約之事由，則丙○○請求甲○○、五和機車有限
      公司返還系爭建物 1樓，即屬無據。另乙○○並非系爭建
      物1樓之占有人，丙○○請求乙○○返還系爭建物1樓，亦
      無理由。
  (三)甲○○是否無權占有系爭建物 2樓如原判決附圖所示Ａ部分
    之房間：
    丙○○主張：系爭建物既為伊所有，甲○○復無法舉證其就
    系爭建物 2樓如原判決附圖所示Ａ部分之房間有正當使用權
    源，即屬無權占有，自應返還上開Ａ部分之房間；至於甲○
    ○主張代伊繳納稅款之情縱令屬實，亦屬甲○○單方面自願
    繳納，且非相當之對價，雙方並未就此達成有償使用系爭建
    物之合意，甲○○自不能以此主張有權使用系爭建物等語。
    甲○○則辯稱：系爭建物為兄弟5人共有之財產，系爭建物2
    樓如原判決附圖所示Ａ部分之房間係甲○○於兄弟與父母同
    財共居期間，經父母及兄弟之同意而使用，丙○○並未表示
    異議，則甲○○本於共有人之分管關係，即有權使用上開Ａ
    部分房間；且由台灣板橋地方法院87年度訴字第 929號遷讓
    房屋事件亦可得知甲○○對於上開Ａ部分之房間有使用權源
    。又甲○○係以代繳丙○○名下土地之地價稅及系爭建物相
    關稅款作為其使用系爭建物1樓及2樓如原判決附圖所示Ａ部
    分房間之對價，屬有償使用，並非無償使用借貸關係，丙○
    ○自不能以其終止使用借貸關係為由，而請求返還該房間等
    語。經查：
  1.系爭建物為丙○○所有之情，已如前述，則甲○○主張其基
    於共有人之分管關係而有權使用上開Ａ部分之房間，自無可
    取。而上開Ａ部分房間為系爭建物之一部分，有臺北縣中和
    地政事務所94年5月12日北縣中地測字第0940006117 號函所
    附土地複丈成果圖在卷足憑（見原審卷(二)第59頁至60頁），
    堪信為實在。丙○○主張系爭建物 2樓如原判決附圖所示Ａ
    部分之房間目前由甲○○占有使用之事實，經原法院履勘系
    爭建物現場，發現該房間確係由甲○○上鎖，內部堆置雜物
    ，當場由乙○○開啟門鎖等情無訛，有原法院94年 5月10日
    勘驗筆錄在卷可按（見原審卷(二)第57至58頁）。又上開Ａ部
    分房間雖係堆置雜物，惟堆置雜物係屬房間之使用目的及用
    途，尚不得以其堆置雜物，即認無占有之事實；何況該Ａ部
    分房間既由甲○○上鎖，致丙○○無法進入，則甲○○對於
    該房間即有事實上之管領力，應係占有人。甲○○既未能證
    明其有占有上開Ａ部分房間之正當權源，自屬無權占有。
  2.甲○○雖辯稱上開Ａ部分房間係其母許張燕生前居住，許張
    燕過世後即由伊將之上鎖云云。惟查：縱令甲○○主張許張
    燕生前居住於上開Ａ部分房間之情屬實，甲○○亦無正當占
    有該房間之權源，自屬無權占有。至於甲○○復抗辯其係以
    代繳丙○○名下土地之地價稅及系爭建物相關稅款作為其使
    用系爭建物之對價，屬有償使用關係，故有權使用上開Ａ部
    分房間云云，並提出地價稅、房屋稅繳款書影本合計28紙為
    證(見本院卷第47頁至56頁)；惟丙○○否認雙方達成有償使
    用上開Ａ部分房間之合意，甲○○就此部分主張復未能舉證
    以實其說，則即使甲○○確有為丙○○繳納其他土地之地價
    稅及系爭建物稅款之情事，亦難認甲○○就上開Ａ部分房間
    之占有與丙○○成立有償使用關係。何況甲○○既無償借用
    系爭建物 1樓經營五和機車有限公司，則其自願繳納系爭建
    物之稅款，亦屬人情之常，尚難遽認其就上開Ａ部分房間存
    在有償使用關係。至於台灣板橋地方法院87年度訴字第929
    號遷讓房屋事件，係因丙○○撤回起訴而結案，有本院公務
    電話查詢紀錄表一紙附卷可稽，亦難遽此推論甲○○有占有
    使用上開Ａ部分房間之正當權源。從而，丙○○請求甲○○
    返還上開Ａ部分房間，即屬有據。
五、綜上所述，丙○○依據民法第 767條規定，請求甲○○應將
    系爭建物 2樓如原判決附圖所示Ａ部分房間返還予丙○○，
    即屬有據，應予准許。至於丙○○請求甲○○、五和機車有
    限公司、乙○○應將系爭建物 1樓返還予丙○○，為無理由
    ，不應准許。原審就上開不應准許部分為丙○○敗訴之判決
    ，並無違誤，上訴意旨指摘原判決此部分不當，求予廢棄改
    判，為無理由，應予駁回。至於上開應予准許部分，原審判
    決丙○○勝訴，並依聲請為准、免假執行之宣告，亦無不合
    ，甲○○就此部分提起附帶上訴，指摘原判決此部分不當，
    求予廢棄改判，亦無理由，應予駁回。
六、據上論結，本件上訴及附帶上訴均為無理由，依民事訴訟法
    第449條第1項、第78條判決如主文。
中    華    民    國    95    年    8     月    1     日
                    民事第十庭  審判長法  官  阮富枝
                                      法  官  黃豐澤
                                      法  官  吳麗惠
正本係照原本作成。
上訴人如不服本判決，應於收受送達後20日內向本院提出上訴書
狀，其未表明上訴理由者，應於提出上訴後20日內向本院補提理
由書狀（均須按他造當事人之人數附繕本）上訴時應提出委任律
師或具有律師資格之人之委任狀；委任有律師資格者，另應附具
律師資格證書及釋明委任人與受任人有民事訴訟法第466條之一
第一項但書或第二項（詳附註）所定關係之釋明文書影本。
中    華    民    國    95    年    8     月    2     日
                                      書記官  陶美玲
附註：
民事訴訟法第四百六十六條之一（第一項、第二項）：
對於第二審判決上訴，上訴人應委任律師為訴訟代理人。但上訴
人或其他法定代理人具有律師資格者，不在此限。
上訴人之配偶、三親等內之血親、二親等內之姻親，或上訴人為
法人、中央或地方機關時，其所屬專任人員具有律師資格並經法
院認為適當者，亦得為第三審訴訟代理人。


司法院資訊處製作；財團法人民間司法改革基金會備份。
